臺灣高等法院臺南分院刑事判決
110年度交上易字第379號
上  訴  人  臺灣臺南地方檢察署檢察官
被      告  陳文松
上列上訴人因被告過失傷害案件，不服臺灣臺南地方法院109年
度交易字第495號中華民國110年2月24日第一審判決（起訴案號
：臺灣臺南地方檢察署109年度調偵字第521號），提起上訴，本
院判決如下：
    主  文
上訴駁回。
    犯罪事實
一、陳文松於民國108年4月19日晚間11時40分許，駕駛車牌號碼
    00-0000號自用小客車，沿臺南市仁德區太興路由南往北方
    向行駛，行經該路與太子北路之閃光黃燈交岔路口時，原應
    注意車前狀況，並隨時採取必要之安全措施，且閃光黃燈表
    示警告，車輛應減速接近，注意安全，小心通過，而依當時
    天候雨、夜間有照明、柏油路面濕潤無缺陷且無障礙物、視
    距良好等情，並無不能注意之情事，竟疏未注意，貿然駛入
    該交岔路口，適張素貞騎乘車牌號碼000-0000號普通重型機
    車沿太子北路由西往東駛入該交岔路口，亦疏未注意行經閃
    光紅燈交岔路口，應停車再開，車輛應減速接近，先停止於
    交岔路口前，讓幹道車優先通行後認為安全時，方得續行，
    2車因此發生碰撞，致張素貞受有外傷性主動脈弓撕裂傷併B
    型主動脈剝離、胸部鈍挫傷、左側氣血胸併胸骨肋骨多處骨
    折、尿路感染、左上肺葉塌陷之傷害。
二、案經張素貞訴由臺南市政府警察局歸仁分局報請臺灣臺南地
    方檢察署檢察官偵查起訴。
    理  由
壹、證據能力部分：
一、按被告以外之人於審判外之言詞或書面陳述，除法律有規定
    者外，不得作為證據；被告以外之人於審判外之陳述，雖不
    符同法第159條之1至第159條之4之規定，而經當事人於審判
    程式同意作為證據，法院審酌該言詞陳述或書面陳述作成時
    之情況，認為適當者，亦得為證據，當事人、代理人或辯護
    人於法院調查證據時，知有第159條第1項不得為證據之情形
    ，而未於言詞辯論終結前聲明異議者，視為有前項之同意，
    刑事訴訟法第159條第1項、第159條之5第1項、第2項分別定
    有明文。本判決所引用具傳聞證據性質之供述證據部分，因
    檢察官及被告於本院審判期日對於本案全卷引用之證據均同
    意列為證據（見本院卷第66頁），亦未於本案言詞辯論終結
    前具狀聲明異議，本院審酌該等被告以外之人審判外陳述作
    成時之情況，並無不能自由陳述之情形，亦無顯不可信之情
    狀，且未見有何違法取證或其他瑕疵，而與待證事實具有關
    聯性，本院認為以之作為證據應屬適當，自均得作為證據。
二、又本案認定事實之其餘非供述證據，並無證據證明係公務員
    違背法定程序所取得，依同法第158條之4反面解釋，亦均有
    證據能力，合先敘明。
貳、實體部分：
一、認定事實所憑證據及理由： 
（一）上開犯罪事實，業據被告於警詢、原審及本院審理中均坦
      承不諱，核與證人即告訴人張素貞於警詢中證述之情節相
      符。此外，並有道路交通事故現場圖、道路交通事故調查
      報告表㈠、㈡、現場照片、證號查詢汽車駕駛人資料表、車
      號查詢汽車車籍資料、路口監視器錄影檔案光碟、衛生福
      利部臺南醫院（下稱臺南醫院）與國立成功大學醫學院附
      設醫院（下稱成大醫院）診斷證明書等在卷可憑（見警1
      卷即南市警歸偵字第1080452983號卷第12至16、21至32、
      37至41頁），足認被告之自白與事實相符，堪予採信。
（二）按汽車行駛時，駕駛人應注意車前狀況，並隨時採取必要
      之安全措施；特種閃光號誌各燈號顯示之意義如下：一、
      閃光黃燈表示「警告」，車輛應減速接近，注意安全，小
      心通過。道路交通安全規則第94條第3項、道路交通標誌
      標線號誌設置規則第211條第1項第1款分別定有明文。被
      告駕駛自用小客車，自應注意遵守上開規定，且依當時天
      候雨、夜間有照明、柏油路面濕潤無缺陷且無障礙物、視
      距良好等情狀有前揭道路交通事故調查報告表在卷可參，
      客觀上亦無不能注意之情事，而被告竟疏未注意前開規定
      ，以致不慎與告訴人所騎乘之機車發生碰撞，致告訴人受
      有前揭傷害，被告就本件交通事故之發生自屬有過失。且
      本件車禍經臺南市車輛行車事故鑑定委員會鑑定，結果亦
      認：「一、張素貞越級駕駛普通重型機車，支線道車未讓
      幹線道車先行，為肇事主因。二、陳文松駕駛自小客車，
      閃光黃燈路口，未注意車前狀況，未減速慢行，為肇事次
      因。」，有臺南市車輛行車事故鑑定委員會109年5月15日
      南市交鑑字第1090575135號函暨鑑定意見書1份在卷足憑
      （見偵3卷即臺南地檢署109年度調偵字第521號卷第15至1
      8頁）。而告訴人既因本件車禍受有傷害，與被告之過失
      行為間，即有相當因果關係。至於告訴人騎乘上開機車固
      亦有過失，惟此僅係影響被告就本件車禍所致過失傷害犯
      行責任之輕重，並無解於被告上開過失責任之成立。
（三）至於原審公訴檢察官雖認告訴人所受「右側顱內出血併左
      側偏癱」之傷勢，已達重傷害之程度等，並於原審審判期
      日當庭更正起訴法條為「修正前」刑法第284條第1項後段
      之過失致重傷害罪（見原審卷第194頁），並於提起本件
      上訴時亦為相同之主張。惟查：
   1、按刑法上之過失犯，以行為人對於結果之發生應注意並能
      注意而不注意，或雖預見其能發生，而確信其不發生，以
      致發生結果，且必須結果之發生，與行為人之欠缺注意，
      具有因果聯絡關係，始能成立。若行為人之行為，原不足
      引發結果，係因行為人以外之他人行為（包括被害人或第
      三人）而致發生，則與行為人之行為，並無相當因果關係
      ，自難令其負擔刑責；又過失責任之有無，應以行為人之
      懈怠或疏虞與結果之發生，有無相當因果關係為斷。所謂
      相當因果關係，即以所生之結果觀察，認為確因某項因素
      而惹起，又從因素觀察，認為足以發生此項結果，始克當
      之。即刑法上之過失，其過失行為與結果間，在客觀上有
      相當因果關係始得成立。而所謂相當因果關係，係指依經
      驗法則，綜合行為當時所存在之一切事實，為客觀之事後
      審查，認為在一般情形下，有此環境、有此行為之同一條
      件，均可發生同一之結果者，則該條件即為發生結果之相
      當條件，行為與結果即有相當之因果關係。反之，若在一
      般情形下，有此同一條件存在，而依客觀之審查，認為不
      必皆發生此結果者，則該條件與結果並不相當，不過為偶
      然之事實而已，其行為與結果間即無相當因果關係（最高
      法院23年上字第5223號、29年非字第52號、58年台上字第
      404號、76年台上字第192號等判例意旨參照）。
   2、經查，原審就告訴人所受上開傷勢與車禍外傷是否相關一
      節，向成大醫院函詢結果，經該院先後於109年11月4日、
      110年1月4日函覆稱：「右側顱內出血併左側癱與外傷之
      直接關係較有爭議，其出血之型態不是一般外傷之硬腦膜
      上或下出血，也不是外傷性蜘蛛下腔出血，而是瞬發性高
      血壓之基底核腦出血，經與本院之神經外科主治醫師討論
      ，仍無法確認與外傷之直接關係。」、「病患張素貞之左
      側偏癱之情況，是由於右側顱內出血所造成；而顱內出血
      是否完全由車禍所造成，仍有爭議，由於該出血型態為基
      底核部位之腦出血，該位置之腦出血大多是高血壓引起之
      腦出血（即出血性中風），較少由外傷引起，故無法確認
      與外傷之直接關係。有幾種可能情況，1.先發生出血性腦
      中風後，發生車禍（通常會對交通工具失去控制）2.發生
      車禍後，瞬發性血壓升高（疼痛，驚嚇導致），而導致出
      血性腦中風3.車禍外傷直接撞擊腦部深層血管導致出血（
      機率較低，通常外傷會撞擊表層血管）。」等語，有該院
      109年11月4日成附醫外字第1090021923號函暨診療資料摘
      要表、110年1月4日成附醫外字第1100000102號函暨診療
      資料摘要表各1份在卷可憑（見原審卷第105至107、167至
      169頁）。至臺南醫院雖曾就告訴人病情資料函覆原審法
      院稱：「病人因車禍外傷造成顱內出血，左側偏癱，依出
      院後評估無復原情形，已達嚴重減損機能之程度等語，有
      該院109年9月28日南醫歷字第1090002692號函附卷可參（
      見原審卷第145頁），然經原審法院函請臺南醫院就該院
      與成大醫院函覆之差異及其認定依據再為說明，經該院函
      覆稱：「病人因為車禍送至成大急診，急性照護也在成大
      ，判定以成大為主。右側顱内出血以外傷為主，因為主動
      脈剝離為缺血的病灶，不會出現出血性的顱内病變，故顱
      内出血應以外傷導致為主。」，此亦有臺南醫院109年12
      月9日南醫歷字第1091007996號函在卷可憑。則告訴人右
      側顱內出血併左側偏癱之傷勢與本件車禍是否具有相當因
      果關係，依上開成大醫院函覆結果，並無法確認判定，而
      臺南醫院復稱病人因為車禍送至成大急診，急性照護也在
      成大，判定以成大為主稱，自難遽認告訴人左側偏癱之情
      形係因本件車禍造成。因刑事責任乃採嚴格證明法則，是
      依「罪證有疑、利於被告」之證據法則，在右側顱內出血
      併左側偏癱之傷勢與本件車禍是否具有相當因果關係之判
      斷上有所疑義之情形下，此部分之利益應歸於被告，尚難
      以過失致重傷害之罪名相繩。至於檢察官雖依告訴人聲請
      主張再送高雄榮民總醫院鑑定（見本院卷第66頁），然告
      訴人於車禍受傷後即至成大醫院急診、住院及進行手術，
      該院對於告訴人之病情本較為瞭解，且成大醫院復為國內
      知名之專業醫療機構，成大醫院醫師外科部於回函原審法
      院時已與該院神經外科主治醫師討論，因無法確認與外傷
      之直接關係，就告訴人目前的病況是否與車禍外傷相關，
      出具有所爭議之保留意見，上開成大醫院回函，係學有專
      精之醫師按其為病人診療之實際狀況及告訴人相關病歷資
      料，依其專業判斷出具供法院參考，當屬可採。檢察官並
      未指出成大醫院所為函覆有何不可採信之處，即逕行依告
      訴人之請求聲請本院再送其他醫療院所鑑定，實難認有其
      必要。再者，告訴人雖於本院言詞辯論終結後具狀請問再
      向成大醫院函詢告訴人顱內出血之原因為何（見本院卷第
      73頁），然告訴人上開詢問之原因無非係在確認告訴人顱
      內出血與本件行車事故是否有關，但就此部分，成大醫院
      前揭2次回函均已明揭「右側顱內出血併左側癱與外傷之
      直接關係較有爭議」、「該出血型態為基底核部位之腦出
      血，該位置之腦出血大多是高血壓引起之腦出血（即出血
      性中風），較少由外傷引起，故無法確認與外傷之直接關
      係。」等旨，告訴人就成大醫院已明確函覆之事項再次請
      求向該院函詢，經核亦無必要，併此說明。
（四）綜上，本件事證明確，被告過失傷害犯行，堪以認定，應
      依法論科。
二、論罪部分：
（一）新舊法比較：查被告行為後，刑法第284條第1項業於108
      年5月29日修正公布，並於同年月31日生效施行，關於刑
      法變更後之新舊法律適用問題，應依刑法第2條第1項「行
      為後法律有變更者，適用行為時之法律。但行為後之法律
      有利於行為人者，適用最有利於行為人之法律」規定，依
      「原則從舊、例外從輕」以為決定。又刑法第284條第1項
      前段之構成要件於此次雖未經修正，惟其法定刑已由「6
      月以下有期徒刑、拘役或5百元以下罰金」，修正為「1年
      以下有期徒刑、拘役或10萬元以下罰金」。準此，刑法第
      284條第1項前段所定之構成要件，於上開規定修正前後仍
      屬一致，並無不同，然修正後已提高有期徒刑及罰金刑上
      限，法定刑顯較諸修正前提高，此既涉及科刑規範之變更
      ，自有新舊法比較之必要，而經比較結果，修正後規定並
      未較有利被告，依刑法第2條第1項前段規定，自應適用被
      告行為時即修正前刑法第284條第1項前段之規定論處。
（二）核被告所為，係犯修正前刑法第284條第1項前段之過失傷
      害罪。至公訴意旨認被告涉犯修正前刑法第284條第1項後
      段之過失致重傷罪（公訴人當庭更正起訴，業如前述），
      容有未洽，業如前述，惟其基本社會事實同一，且經本院
      於審理中告知被告所涉罪名，予以檢察官、被告辯論，爰
      依刑事訴訟法第300條之規定，予以變更起訴法條。
（三）又被告於肇事後，在未有偵查犯罪職務之機關或公務員發
      覺其為犯罪人前，即向趕赴現場處理本件道路交通事故，
      尚不知肇事者為何人之臺南市政府警察局歸仁分局交通分
      隊警員當場承認為肇事者，自首並接受裁判等情，有臺南
      市政府警察局歸仁分局交通分隊道路交通事故肇事人自首
      情形紀錄表1紙在卷可稽（見警1卷第18頁），是被告係對
      於未發覺之犯罪自首而接受裁判，爰依刑法第62條前段之
      規定減輕其刑。
三、駁回上訴之理由：
（一）原審以被告犯行明確，適用修正前刑法第284條第1項前段
      、第62條前段、第41條第1項前段，刑法施行法第1條之1
      第1項等規定，論被告過失傷害罪；復審酌被告駕駛車輛
      ，本應注意遵守道路交通安全規則之相關規定，以維護行
      車安全，竟疏於注意，不慎與告訴人所騎乘之機車發生碰
      撞，致告訴人受有傷害，並考量被告與告訴人分別為肇事
      次因及主因、告訴人所受傷勢程度、被告坦承犯行之犯罪
      後態度，惟迄未能與告訴人達成和解以賠償告訴人所受損
      害等一切情狀，量處有期徒刑4月並諭知易科罰金之折算
      標準，核其認事用法並無違誤，量刑亦屬妥適。
（二）檢察官上訴意旨固以：告訴人之傷勢已達其他於身體或健
      康，有重大不治或難治之傷害之程度，依法應論以修正前
      刑法第284條第1項後段過失致重傷罪，原審判決僅論以過
      失傷害罪，似有待斟酌；告訴人受有如原審判決書所示之
      傷害，告訴人之傷勢難謂非重大，而被告事後迄未與告訴
      人和解、賠償告訴人之損失，難認被告之犯後態度良好，
      而原審僅判處被告前開罪刑，量刑尚嫌過輕等語。然查：
　 1、檢察官上訴雖以告訴人之傷勢已達其他於身體或健康，有
      重大不治或難治之傷害之程度，依法應論以修正前刑法第
      284條第1項後段過失致重傷罪，原審判決僅論以過失傷害
      罪，似有待斟酌為由提起上訴，然告訴人右側顱內出血併
      左側偏癱與外傷之關係既有爭議，無法逕為認定與本件行
      車事故間具有相當因果關係，業如前述，檢察官並未提出
      相關證據資料以推翻上開醫師之專業認定，而指摘原判決
      僅論以過失傷害罪不當，自無可採。
　 2、另檢察官上訴雖主張原審量刑過輕云云，惟按刑罰之量定
      ，屬法院自由裁量之職權行使，應審酌刑法第57條所列各
      款事由及一切情狀，為酌量輕重之標準，並非漫無限制；
      量刑輕重係屬事實審法院得依職權自由裁量之事項，苟已
      斟酌刑法第57條各款所列情狀而未逾越法定刑度，不得遽
      指為違法；且在同一犯罪事實與情節，如別無其他加重或
      減輕之原因，下級審量定之刑，亦無過重或失輕之不當情
      形，則上級審法院對下級審法院之職權行使，原則上應予
      尊重。查原審於量刑時已具體審酌被告犯罪之過失情節、
      所致損害、犯後態度、尚未與告訴人達成和解等一切情狀
      而為量刑，並於判決理由中說明刑法第57條規定量刑時應
      考量之各種事項（見原判決第5至6頁），經核原審認事用
      法並無違誤，量刑亦未違背法定刑度，又未濫用自由裁量
      之權限，核無不當或違法之情形，而檢察官雖以告訴人受
      有如原審判決書所示之傷害，告訴人之傷勢難謂非重大，
      而被告事後迄未與告訴人和解、賠償告訴人之損失，難認
      被告之犯後態度良好為由提起上訴，然上訴理由所指告訴
      人因本件車禍所受之傷勢、被告尚未與告訴人達成和解等
      情，均業據原審法院加以審酌，原審所量處之刑度，並無
      逾越職權、違反比例原則等不當或違法之處，業如前述，
      是檢察官以原審量刑過輕云云提起上訴，其主張難認有據
      。
（三）綜上所述，原審之認事用法並無不當，量刑亦已審酌前揭
      因素，而屬妥適，是檢察官上訴理由指摘原判決不當，為
      無理由，應予駁回。　
據上論斷，應依刑事訴訟法第368條，判決如主文。
本案經臺灣臺南地方檢察署檢察官許華偉提起公訴、同署檢察官
陳冠霖提起上訴，臺灣高等檢察署臺南檢察分署檢察官葉耿旭到
庭執行職務。
中　　華　　民　　國　　110 　年　　8 　　月　　25　　日
                  刑事第四庭    審判長法  官  郭玫利
                                      法  官  蔡廷宜 
                                      法  官  曾子珍
以上正本證明與原本無異。
不得上訴。
　　　　　　　　　　　　　　　　　　　書記官  李淑惠　　
中　　華　　民　　國　　110 　年　　8 　　月　　25　　日
附錄本案論罪科刑法條：
修正前刑法第284 條
因過失傷害人者，處6 月以下有期徒刑、拘役或5 百元以下罰金
，致重傷者，處1 年以下有期徒刑、拘役或5 百元以下罰金。
從事業務之人，因業務上之過失傷害人者，處1 年以下有期徒刑
、拘役或1 千元以下罰金，致重傷者，處3 年以下有期徒刑、拘
役或2 千元以下罰金。